臺灣高等法院臺中分院民事判決
111年度上易字第281號

上  訴  人  游允誠  
被 上訴 人  劉尹涓  
            劉達元  
            
上列當事人間請求損害賠償等事件，上訴人對於中華民國111年3
月18日臺灣臺中地方法院110年度訴字第1956號第一審判決提起
上訴，本院於111年7月27日言詞辯論終結，判決如下：
    主  文
上訴駁回。
第二審訴訟費用由上訴人負擔。
    事實及理由
一、程序方面：
    被上訴人劉尹涓、劉達元經合法通知未於言詞辯論期日到場
    ，核無民事訴訟法第386條所列各款情形，爰依上訴人之聲
    請，由其一造辯論而為判決。
二、上訴人主張：
　　上訴人與劉尹涓為訴外人游○○與劉達元之子女，游○○與劉達
    元於民國88年間離婚後，於103年6月23日病故身亡，上訴人
    於游○○亡故前生病住院期間，即接手經營游○○生前在臺中市
    ○○市場單獨經營之「○○素料行」，並曾以個人財產清償游○○
    生前之債務，而上訴人與劉尹涓為游○○之繼承人，應平均分
    擔游○○生前之債務，詎被上訴人2人明知「○○素料行」為游○
    ○獨資經營，與劉達元無涉，竟為脫免劉尹涓對游○○生前債
    務之應分擔額，共同基於訴訟詐欺之故意，先由劉尹涓以上
    訴人未清償游○○生前債務，不應向劉尹涓收取債務分擔額為
    由，訴請上訴人返還不當得利，並提出「○○素料行」搬遷至
    ○○市場新址後之相片混充游○○生前經營之「○○素料行」，再
    由劉達元虛偽證述「○○素料行」實際上係其與游○○共同經營
    ，上訴人在接手「○○素料行」前沒有工作及資力，及「○○素
    料行」有新臺幣（下同）500萬元存貨等語，致臺灣臺中地
    方法院（下稱臺中地院）臺中簡易庭陷於錯誤，而以107年
    度中簡字第1778號判決，命上訴人應返還劉尹涓已支付之債
    務分擔額，嗣提起上訴，經臺中地院合議庭以108年度簡上
    字第44號判決駁回上訴確定（下分稱民事前案一、二審）。
    嗣劉尹涓持民事前案確定判決，聲請對上訴人強制執行後，
    取得50萬3,117元，而侵害上訴人之財產權。爰依民法第184
    條第1項、第2項、第185條，擇一判命被上訴人應連帶給付
    上訴人50萬3,117元本息。
三、被上訴人則以：
　　被上訴人2人並無上訴人所指訴訟詐欺情事，劉達元在民事
    前案中並未偽證，縱劉達元於民事前案所為證述不實，亦不
    足推認被上訴人2人有侵害上訴人權利之故意，上訴人既未
    證明被上訴人2人有訴訟詐欺之侵權行為，其請求賠償損害
    ，即無理由。縱認被上訴人2人有共同侵權行為，惟上訴人
    之損害賠償請求權亦已罹於時效等語，資為抗辯。
四、原審為上訴人敗訴之判決，上訴人不服，提起上訴，求為命
    ：㈠原判決廢棄。㈡被上訴人應連帶給付上訴人50萬3,117元
    本息。被上訴人2人之答辯：上訴駁回。
五、本院之判斷：
㈠、按所謂訴訟詐欺，係指行為人持偽造或變造之物證，或利用
    證人不實之證言，藉由提出民事訴訟取得勝訴判決之方式，
    獲得財產上之不法利益而言。又按主張侵權行為損害賠償請
    求權之人，對於侵權行為之成立要件應負舉證責任（最高法
    院100年度台上字第328號判決意旨參照）。本件上訴人主張
    被上訴人2人以不實相片及證人偽證之訴訟詐欺方式侵害上
    訴人之權利，依上開最高法院判決意旨，自應由上訴人就訴
    訟詐欺之侵權行為負舉證責任。
㈡、經查，劉尹涓於民事前案一審所提出107年9月19日民事準備㈡
    狀所附「○○素料行」之相片（見民事前案一審卷㈠第199頁）
    ，固係「○○素料行」遷至臺中市○○路○○市場新址後之相片，
    惟依該書狀第1頁係記載「兩造於游○○上揭住院期間，協議
    分工，由被告（指上訴人，下同）代管游○○昏迷之前在臺中
    市○○市場經營之攤位生意…」、「而游○○經營之生意是素食
    材料批發零售事業，於被告接管之前，游○○在臺中市○○市場
    經營之○○素料行(原證14，即上訴人所指不實相片)，…」等
    語，依其前後文之文意觀之，劉尹涓上開書狀所提出「○○素
    料行」相片之目的，係在說明游○○在生病昏迷前，在○○市場
    所經營之「○○素料行」於上訴人接手前，有價值500萬元之
    存貨，及100萬元以上之應收帳款，相片僅為表示「○○素料
    行」之用。又臺中市○○市場舊址在臺中市○○街、○○路，舊址
    拆除後在臺中市○○路000號新建市場，於105年9月20日○○市
    場原有攤商遷入新址【見民事前案一審卷㈠第27頁臺灣臺中
    地方檢察署（下稱臺中地檢）106年度偵字第3043號不起訴
    處分書】，而游○○死亡時，所經營之「○○素料行」仍在○○市
    場舊址營業，嗣在○○市場舊址之「○○素料行」攤位，經上訴
    人與劉尹涓協調後由上訴人繼承（見民事前案一審卷㈡第74
    頁），上訴人於遷入○○市場新址後仍繼續使用「○○素料行」
    之招牌，因劉尹涓於107年6月7日提起民事前案時，○○市場
    舊址已拆除，自無從再拍攝「○○素料行」位於○○市場舊址之
    相片，始提出「○○素料行」位於○○市場新址之相片，並無偽
    造、變造或有不實之處，上訴人此部分主張，自難採信。
㈢、「○○素料行」位於○○市場舊址之攤位，固係游○○向臺中市政
    府所承租，惟實際上係由何人經營兩造則有爭執。上訴人主
    張劉達元在民事前案一審虛偽證述：「○○素料行」實際上係
    劉達元與游○○共同經營，上訴人在接手「○○素料行」前沒有
    工作及資力，及「○○素料行」有500萬元存貨等語，係以民
    事前案二審之證人楊○○（即上訴人之舅媽）、游○○（即上訴
    人之阿姨）、郭○○（即游○○之客戶）、林○○（即游○○之上游
    供應商）所為證言（見民事前案二審卷第242-251、253-258
    頁）為據。
㈣、惟查，游○○於訴外人李○○即○○菓菜素食行員工訴請劉達元、
    游○○給付職災補償金事件（臺中地院以99年度勞訴字第46號
    ，下稱46號事件）中，自承其與劉達元離婚後，仍繼續留下
    幫忙劉達元經營○○菓菜素食行，劉達元則會給其生活費等語
    （見原審卷第99頁46號事件判決書），顯見游○○確曾與劉達
    元共同經營○○菓菜素食行，應可認定。核與劉達元於民事前
    案一審證稱：「我太太（指游○○）做素食，我做蔬菜是在同
    一家商店共同經營，也就是○○素料行以前叫○○素食果菜行。
    負責人是我，實際上是我和游○○共同經營」等語（見民事前
    案一審卷㈡第25頁）相符。再佐以上訴人於原審提出之南山
    人壽保險股份有限公司團體意外傷害保險要保書、要保明細
    上所蓋用「○○菓菜素食行」發票章所載負責人均為劉達元，
    益證劉達元與游○○確實有共同經營甚明。至證人楊○○、游○○
    、郭○○、林○○僅係自日常交易或鄰近攤位所見而為證言，均
    非實際參與經營「○○素料行」之人，所為證言自不若實際參
    與經營之劉達元為真實，自難遽以推認劉達元於民事前案一
    審所為證言為偽證，上訴人之主張尚屬無稽，自難採信。至
    劉尹涓另於臺中地院109年度簡上字第169號請求返還連帶債
    務內部分擔額事件（下稱169號事件）對「○○素料行為游○○
    所經營，與劉達元無涉」之事實不爭執（見原審卷第49頁）
    ，惟劉尹涓既未參與「○○素料行」之經營，則其是否確實知
    悉劉達元、游○○在「○○素料行」之經營情形，非無疑問，自
    難據此遽認劉達元於民事前案所為證言係屬偽證。
㈤、再查，上訴人在臺中地院107年度訴字第3380號劉尹涓訴請確
    認支付命令債權不存在事件（下稱3380號事件）時，對「上
    訴人接管「○○素料行」前，並無任何財產或其他收入」不爭
    執【見臺中地院108年度中簡字第2330號上訴人訴請劉尹涓
    返還連帶債務內部分擔額事件（下稱2330號事件）卷㈡第48
    頁】，復於2330號事件再次就上開不爭執事項表示「形式上
    不爭執」（見2330號事件卷㈡第177頁）。顯見劉達元於民事
    前案中所證稱：上訴人在接管「○○素料行」前沒有工作、無
    名下財產或積蓄等語（見民事前案一審卷㈡第25-26頁），並
    無虛偽之處，上訴人主張劉達元上開證言為偽證云云，殊難
    採認。至楊○○雖證稱：「我在○○市場的攤位與○○素料行約相
    差一個店面距離，我曾以每月2、3萬元薪水僱用上訴人約2
    、3年，游○○生病住院後開銷係由上訴人支出，我沒有親眼
    看到上訴人拿錢，是上訴人告訴我說他有拿錢給她姐姐即被
    上訴人等語」(見民事前案二審卷第242-248頁)，既與上開
    不爭執事項不符，且楊○○並未就僱傭起迄時間，與上訴人是
    否有資力清償游○○債務之關聯詳為證述，尚難據為有利上訴
    人之認定。況上訴人於3380號事件108年1月8日言詞辯論時
    稱：「（你上次開庭說你沒有錢，你的錢都是從你阿姨那邊
    來？）我阿姨、舅舅有借我。我答辯狀㈢有聲請傳訊證人楊○
    ○，我舅舅他們都是借我現金，可以請我舅舅來作證就知道
    。（提示前次開庭筆錄，被告所辯與上次開庭時所辯是否相
    同？）我講的一樣。就是我跟我舅舅借錢、我後面再還他，
    就是我跟我舅舅之間單純的借貸關係，跟保險沒有什麼關係
    ，後面再用保險的錢去還我舅舅」等語（見3380號事件卷㈠
    第148頁背面），上訴人既於3380號事件中稱沒有錢，係向
    阿姨、舅舅借錢，斷無以自有財產、積蓄清償游○○債務之理
    ，益見劉達元於民事前案所為證言，尚難認屬偽證，上訴人
    之主張，自難採信。
㈥、又查，劉達元於民事前案一審證稱：「（游○○昏迷的這段期
    間○○素料行的裡面還有多少價值的存貨?）至少五百萬元，
    因為當時快過年了，而且要賣到元宵節，上游廠商也休到元
    宵節才會再送貨，所以存貨很多」、「（素料的上游廠商有
    幾家?）我沒有素料廠商的資料，但是因為已經共同經營20
    幾年了，所以我知道每年那個時候會很多存貨，過年期間的
    營業額大概也抓的出來」（見民事前案一審卷㈡第25-26頁）
    。而上訴人於3380號事件亦陳稱：「（你在經營○○素料行時
    ，1-6月平均每個月的營業收入有多少?）每個月營業收入跟
    媽媽經營時相比差不多，媽媽平均一個月大月200萬元…，」
    （見3380號事件卷㈡第8頁）。徵諸農曆過年前後為國人大量
    採購食材並儲存之時間，游○○在平常之營業額約200萬元，
    過年期間之存貨及銷售額增加為2.5倍左右，應無違反經驗
    法則，且劉達元於為上開證言時亦表示，係依經驗所估算，
    精確度或可能發生誤差，況上訴人並未舉證證明劉達元之證
    言係虛偽，自難認被上訴人2人有何訴訟詐欺之侵權行為。
    至郭○○雖證稱：「以我的認知，○○素料行店內待售商品價值
    約30-50萬元間，因為很多不是我販售的商品，所以我不清
    楚，游○○除了店面的存貨之外，我不知道她是否還有其他的
    冷凍庫存貨，游○○生前經營素料行期間的供貨廠商，也不只
    我一家」等語(見民事前案二審卷第253-256頁)；林○○雖證
    稱：「游○○幾乎每天都會打電話向我訂貨，以我的認知，○○
    素料行店內待售商品價值約幾十萬元，游○○除了店面的存貨
    之外，我不知道她是否還有其他的冷凍庫存貨，因為我只有
    送貨到她的店面等語」(見民事前案二審卷第256-258頁)等
    語。惟證人就游○○除○○市場之「○○素料行」外，另在他處設
    有冷凍庫乙節均不知情，所為「○○素料行」存貨僅約數十萬
    元之證言，與事實不符，自難採信。
㈦、此外，上訴人復未就劉尹涓援用「○○素料行」在新○○市場之
    相片及劉達元證述「○○素料行」實際上係其與游○○共同經營
    ，上訴人在接手「○○素料行」前沒有工作及資力，及「○○素
    料行」有500萬元存貨，係屬訴訟詐欺之侵權行為為舉證，
    所為主張，自難採信。況民事前案一、二審判決所為上訴人
    未以自有財產清償游○○債務之認定，並非僅憑劉尹涓之主張
    及劉達元之證言，而係綜合兩造各自所舉事證，斟酌全辯論
    意旨及調查證據之結果所為之認定，並未認定劉尹涓有上訴
    人所指不實主張及劉達元之證言為偽證情事。則上訴人主張
    民事前案一、二審判決，係因劉尹涓持不實相片，及劉達元
    故意虛偽不實之證言，致民事前案一、二審判決上訴人敗訴
    ，被上訴人2人有訴訟詐欺之共同侵權行為云云，難認有何
    相當因果關係存在。則依上開最高法院判決意旨所示，上訴
    人既未舉證侵權行為之要件，其請求被上訴人2人連帶賠償
    其損害，自不應准許。
㈧、至上訴人主張劉尹涓於169號事件已自認「○○素料行為游○○所
    經營，與劉達元沒有關係」等事實；劉達元於臺中地院106
    年度簡上字第455號返還寄託物事件已自認「與游○○間並無
    其他生意交易關係」等事實，被上訴人2人在本件訴訟並未
    撤銷前述自認，原審竟為與前述自認之事實相反之認定，應
    屬違法云云。惟按當事人主張之事實，經他造於準備書狀內
    或言詞辯論時或在受命法官、受託法官前自認者，無庸舉證
    ，民事訴訟法第279條第1項定有明文。當事人之一造，在別
    一訴訟事件所為不利於己之陳述，縱使與他造主張之事實相
    符，亦僅可為法院依自由心證認定事實之資料，究未可與民
    事訴訟法第279條所稱之自認同視（最高法院110年度台上字
    第198號判決意旨參照）。惟「○○素料行」究係何人經營，
    業經本院調查、認定如前，劉尹涓、劉達元於另案所為陳述
    ，與本院調查結果所為認定不同，殊難採認，亦非屬自認，
    自無撤銷之問題，上訴人就此部分之主張顯有誤會。另46號
    事件之當事人為李○○、劉達元、游○○，與本件當事人不同，
    訴訟標的亦非相同，46號事件之確定判決，於本件自無既判
    力之拘束，上訴人就此部分之主張，自無理由。
六、綜上所述，上訴人依民法第184條第1項、第2項、第185條，
    請求被上訴人2人應連帶給付上訴人50萬3,117元本息，非屬
    正當，不應准許。從而原審所為上訴人敗訴之判決，並無不
    合。上訴論旨指摘原判決不當，求予廢棄改判，為無理由，
    應駁回其上訴。
七、本件事證已臻明確，兩造其餘之攻擊或防禦方法及所用之證
    據，經本院斟酌後，認為均不足以影響本判決之結果，爰不
    逐一論列，附此敘明。
八、據上論結，本件上訴為無理由，判決如主文。
中　　華　　民　　國　　111 　年　　8 　　月　　17　　日
               民事第二庭   審判長法　官  楊國精
　　　　　　　　　　　      　　　法　官  陳正禧
　　　　　　　　　　　      　　　法　官  李立傑
正本係照原本作成。
不得上訴。

                                  書記官  呂安茹
　　　　　　　　　　　　　　　　　　
中　　華　　民　　國　　111 　年　　8 　　月　　17　　日